【裁判字號】    98,上易,657
【裁判日期】    980630
【裁判案由】    詐欺等
【裁判全文】
臺灣高等法院臺中分院刑事判決         98年度上易字第657號
上  訴  人  臺灣南投地方法院檢察署檢察官
被      告  乙○○
選任辯護人  張啟富律師
上列上訴人因詐欺等案件，不服臺灣南投地方法院97年度易字第
676號中華民國98年2月24日第一審判決（起訴案號：臺灣南投地
方法院檢察署97年度偵字第3814號），提起上訴，本院判決如下
：
    主  文
原判決撤銷。
乙○○犯詐欺取財罪，處有期徒刑陸月，如易科罰金，以新台幣
壹仟元折算壹日；又犯恐嚇危害安全罪，處拘役拾日，如易科
罰金，以新台幣壹仟元折算壹日。
    事  實
一、乙○○於民國96年間因詐欺罪經法院判處有期徒刑1年，減
    刑為有期徒刑6月確定（嗣於97年6月30日易科罰金執行完畢
    ，非屬累犯）。其於97年6月初某日，因知悉甲○○急欲在
    南投縣埔里鎮所購土地上蓋屋，竟基於為自己不法所有之意
    圖，前往甲○○在南投縣埔里鎮○○路35號之便利商店向甲
    ○○佯稱其可為甲○○蓋屋，惟因近日鋼筋水泥價格飆漲，
    要甲○○先拿新台幣（下同）60萬元，由其代為先購買建屋
    所需鋼筋水泥，以免日後價格上漲云云，致甲○○陷於錯誤
    ，於同年月11日開立面額60萬元、付款人為台灣中小企業銀
    行埔里分行、票號AV0000000號支票1紙交付乙○○，另要求
    乙○○填寫「承包工程」收據，並約定以60萬元購買鋼筋水
    泥後，乙○○需提供購買之憑據或購得之貨物讓甲○○知悉
    確認，乙○○虛予允諾後，當日即前往銀行兌現60萬元供己
    花用；事後甲○○屢向乙○○詢問有關購買鋼筋水泥之情形
    或請其提供估價單等証明，乙○○均置之不理。嗣於97年6
    月13日晚間8時許，在甲○○上揭商店內，甲○○向乙○○
    催索購買鋼筋水泥證明，乙○○因感不耐，為制止甲○○持
    續追討，竟基於恐嚇之犯意，以加害甲○○生命之事，對甲
    ○○恐嚇稱「我會給你殺掉喔，真的喔」（係殺死妳之意思
    ）等語，致甲○○心感畏懼而生危害於安全，至此甲○○始
    悉受騙。
二、案經甲○○訴由臺灣南投地方法院檢察署檢察官偵查起訴。
    理  由
一、按被告以外之人於審判外之陳述，雖不符刑事訴訟法第159
    條之1、159條之2、159條之3、159條之4等規定，而經當事
    人於審判程序同意作為證據，法院審酌該言詞陳述或書面陳
    述作成時之情況，認為適當者，亦得為證據。當事人、代理
    人或辯護人於法院調查證據時，知有第159條第1項不得為證
    據之情形，而未於言詞辯論終結前聲明異議者，視為有前項
    之同意，刑事訴訟法第159條之5定有明文。本件被告、公訴
    人於本院審理時，就下列引為證據之言詞及書面陳述，未就
    其證據能力聲明異議，本院審酌該言詞陳述作成時之情況，
    並查無其他不法之情狀，復與本案待證事實具有關聯性，足
    認為得為本案之證據，依刑事訴訟法第159條之5之規定，有
    證據能力，合先說明。
二、訊據被告乙○○固供承其於上揭時地向被害人甲○○收取60
    萬元支票並經兌領，及在「承包工程」收據上簽名之事實不
    諱，惟矢口否認有何詐欺及恐嚇犯行，辯稱：伊向甲○○拿
    取之60萬元係蓋房子之訂金，係要給伊運用的，當時言明1
    坪房子多少錢係屬固定，漲跌均由伊負擔，有簽立契約書（
    即承包工程收據），載明1坪以6萬元由其承作，有多少錢就
    承作多少，且伊於當天或隔天即有去訂購砂石水泥，其後係
    因甲○○未聲請建築執照自己反悔不建，並非伊不承作；至
    於恐嚇部分，伊並無出言恐嚇甲○○云云。經查：
(一)告訴人甲○○於97年6月11日開立付款人為台灣中小企業銀
    行埔里分行、面額60萬元、票號AV0000000號支票（下稱系
    爭支票）1紙交付被告乙○○，並要求被告乙○○在告訴人
    所寫之「承包工程」收據上簽名，及被告乙○○於當日即前
    往銀行兌現取得60萬元等情，業據告訴人甲○○於原審審理
    中到庭證述明確，並據被告供承屬實，另有系爭支票及「承
    包工程」收據各1紙影本在卷可稽（第544號他字卷第3、4頁
    ），此部分之事實首堪認定。
(二)上揭「承包工程」收據之內容係甲○○書具後交予被告簽收
    ，該收據上記載：「本人乙○○今收地主甲○○（新）台幣
    陸拾萬元整作為購買鋼筋、水泥的訂金，建費以陸萬元一坪
    計費，建幾坪數（應係【算】之意思）幾坪，特此留據。」
    ，固不論該「承包工程」收據之法律性質為何，本件應探究
    者厥為告訴人及被告簽具該紙收據之真意為何？查本件雙方
    並未簽有其他房屋興建契約，僅簽立上開收據乙紙，依該收
    據上所載「建費以陸萬元一坪計費，建幾坪數幾坪」乙詞，
    及告訴人於原審審理時陳明口頭上有委託被告蓋房子，當時
    約定由被告為其蓋房子，沒有訂立契約書，．．．約定97年
    農曆7月以前開始動工，該承包工程建1坪6萬元，是否包含
    材料費，其不知道，應該是有包括，當時是約定蓋3樓半，
    大概60坪等語（原審卷第65-67頁），可徵雙方間就委託被
    告興建房屋之價格議定為1坪6萬元，被告所辯告訴人委託其
    以1坪6萬元之價格興建房屋乙情固非無據，然審諸該收據除
    上揭記載外，另亦載明：「本人乙○○今收地主甲○○台幣
    陸拾萬元整作為購買鋼筋、水泥的訂金」，則該60萬元係為
    購買鋼筋水泥訂金至明，且告訴人甲○○於原審審理時亦據
    到庭具結證稱：「（問：被告如何知道你要蓋房子？）我不
    知道，是被告跑來跟我講，介紹我買地蓋房子。（問：當時
    約定蓋房子有無訂立契約書？）沒有。（問：沒有簽定立約
    書，為何會有承包工程之立據？）是我付錢的時候，請被告
    在我寫的立據上簽名。（用意為何？）因我不懂法律，因請
    被告幫我買材料，所寫收據，請被告簽名，表示有收到錢。
    （問：你付新台幣60萬元是要做什麼？）是被告要幫我買鋼
    筋水泥的材料費。（問：為何沒有設計圖，要先買材料？）
    被告說材料一直漲，所以要先將材料事先買起來，送到鐵工
    廠存放，將蓋房子的準備工作事先做好。」等語（原審卷第
    65-66頁）、於本院審理中復具結證稱：「（問：妳告被告
    詐欺是妳認為他哪件事情騙妳？）因為被告講過要幫我買鋼
    筋水泥的事，他沒有幫我買，我不知道他有無幫我買，我叫
    他提供收據，被告沒有提供收據。（問：你們當時約定被告
    到底要幫你做何事？）被告說他要介紹人幫我蓋房子。被告
    要幫我買鋼筋水泥。（問：為何妳寄給被告的存證信函上提
    到妳是委託他蓋房子，而非你現在所說的被告要介紹人幫妳
    蓋房子？）被告答應我會介紹別人幫我蓋房子，因為他說他
    有認識＜的人＞。（問：妳原審作證時為何曾說妳跟他口頭
    約定他要幫妳蓋房子？）我作證時很緊張，回答可能有誤。
    （問：妳認為被告欠妳，是因為他後來沒有找人幫妳蓋房子
    還是他沒有幫妳買鋼筋水泥？）被告沒有找人幫我蓋房子，
    也沒有提供買鋼筋水泥的收據。」等語明確（本院卷第66頁
    正反面），況被告於原審中亦不諱言其於收下60萬元之當天
    或隔日有向遠東水泥行總共訂購約4、5萬元，買了水泥100
    包及砂石6車等語（原審卷第27頁），顯見被告亦知悉其所
    收取之60萬元係欲作為購買鋼筋水泥之用，告訴人所指其交
    付之60萬元係欲作為購買鋼筋水泥之訂金乙節，尚非不堪採
    信。被告所辯該60萬元係蓋房子之訂金，係要給伊運用的云
    云，核與事實不符，委無可採。證人即遠東水泥行負責人之
    妻辜麗香於原審雖到庭證稱被告確有向其訂購3車砂石、100
    包水泥，總共4萬3千4百元之水泥及砂石、然因未動工而未
    運至現場等語在卷（原審卷第70-71頁），所證縱令屬實，
    被告亦僅向其訂購4萬餘元，非但與被告所收取之60萬元差
    鉅甚大，復未訂購其他之鋼筋，被告於收款後其未將該60萬
    元如數實際用於購買鋼筋水泥，經被害人一再追問要求後仍
    未購買，且迄今仍拒不返還所收款項，益見被告於向被害人
    佯稱可為其蓋屋而收取60萬元以供預先購買鋼筋水泥當時，
    並無真要為被害人用於購買鋼筋水泥之意，且事後復以告訴
    人未聲請建照云云為由諉責予告訴人而拒不返還所收款項，
    被告所為顯係基於不法所有意圖甚明。
(三)又告訴人甲○○係婚嫁來台之大陸女子，有其護照及台灣居
    民來往大陸通行證影本足參（第3814號偵卷第5-8頁），其
    在大陸地區之學歷僅有高中程度，業據其供陳在卷（本院卷
    第67頁反面），衡情其對於國內興建房屋需畫設計圖送審聲
    請建照等法規未必知悉，此稽諸其於原審所證被告97年6月
    11日告訴其要買材料，叫其先給他60 萬元，當時其不知道
    要先定契約，當時也沒有設計圖資料，其也不知道在臺灣蓋
    房屋要先申請建築執照，卷附承包工程的字據內容，是其認
    為要寫收據，其就這樣寫，其寫收據時，知道60萬元是要買
    鋼筋水泥，是被告跟其講的，被告說伊跟人家約好了等語（
    原審卷第72頁）即不難明瞭。而被告係從事建築承包業者，
    其對於興建房屋需申請建照乙事自當知曉，且其先前亦有以
    承包建屋工程向人詐財所涉詐欺案件，經法院判處有期徒刑
    一年減為有期徒刑六月之前科紀錄（有起訴書及其前案紀錄
    表可憑），則其對於承包建築工程事項亦屬熟悉，其明知告
    訴人係知識程度不高之大陸女子，竟以鋼筋水泥即將飆漲，
    欲先代為購買以防日後漲價云云為詞，而向告訴人收取60萬
    元，告訴人係因被告之施行詐術致陷於錯誤而交付60萬元亦
    明甚。
(四)另關於被告如何於上揭時地出言恐嚇告訴人致告訴人心生畏
    懼乙情，業據告訴人於本院審理中供證：「（問：妳剛才說
    被告在6月13日晚上8點多去你家恐嚇妳，當時除了妳之外，
    還有誰？）只有小孩，因為前面的客人已經走了。（問：被
    告去妳店裡，妳小孩在做何事？）在旁邊玩。（問：在妳與
    被告談話的過程，妳小孩在哪裡？）他在冰箱旁玩。．．．
    （問：妳當時有拿字條給被告看嗎？）我要被告幫我寫一份
    切結書。．．．（問：6月13日晚上被告到妳店裡，為何會
    對妳講出要殺掉妳這些話？）因為我在催被告，要他提供幫
    我買材料的收據，他沒有拿出來。我要他寫切結書給我，讓
    我安心。被告說我在催他，他就說他要殺了我。（問：被告
    講這些話妳聽了心理會害怕嗎？）會。因為我第一個就想到
    我小孩。我本來要問他材料買在哪裡，他這樣講我就不敢問
    他。（問：當時有無跟被告吵架？）聲音很大聲。被告很兇
    。．．．（問：有無被嚇哭？）當時沒有嚇哭。當場沒有哭
    。他走了之後，我就先歇業，一直哭」等語綦詳（本院卷第
    68頁正、反面），且經在場證人即告訴人之子丁○○於本院
    審理中供證：「（問：被告有沒有去過你媽媽開的便利商店
    ？）有。．．．（問：你知道被告為何到你媽媽店裡？）知
    道。被告想要殺我媽媽。被告跟我媽媽說妳再這樣的話，我
    就殺了妳，真的喔。（問：被告那天之前是否有跟你媽媽發
    生什麼事情？）我媽媽拿一張紙給被告看，被告很生氣就罵
    我媽媽。．．．（問：你說被告去找媽媽，那天你知道被告
    為何    去找媽媽？）為了幫我媽媽買鋼筋水泥。．．．（
    問：他們  談話的時候你都在旁邊嗎？）沒有。我在便利商
    店的冰箱旁。．．．（問：被告去找你媽媽時，有無跟你媽
    媽吵架？）有。．．．（問：他們吵架雙方都吵的很大聲嗎
    ？）我媽媽都一直哭」等語明確（本院卷第63-65頁背面）
    ，經核上揭證人經隔離詰問，就主要情節所供均相互符，茍
    非實情信無指證若此一致之理，洵堪採認為真實，被告空口
    否認，委非可採。至於告訴人於偵查中提出之錄音光碟，被
    告否認為其聲音，經原審送請聲紋比對鑑定結果，認「因甲
    ○○提出之光碟經檢驗結果，因其錄音品質不佳，待鑑定對
    象之音質不清晰，不符聲紋鑑定條件，故無法作聲紋比對鑑
    定」（詳原審卷第46頁所附法務部調查局聲紋鑑定報告書）
    ，或「其中光碟編號Ａ（即甲○○提出之光碟）之內容，經
    輸入儀器檢視分析結果，其語音樣品之品質不符鑑定需求，
    故無法辦理」（詳原審卷第49頁所附內政部警政署刑事警察
    局函），均無法作聲紋比對。該錄音光碟因無法判斷光碟內
    容是否確屬被告之聲音，本院爰不予採認，併此敘明。
三、核被告乙○○所為，係犯刑法第339條第1項之詐欺取財罪及
    同法第305條之恐嚇危害安全罪，所犯上開二罪，犯意各別
    ，行為互異，應分論併罰之。原審未察，遽為無罪諭知，殊
    有未洽，檢察官執此上訴指摘原判決不當，非無理由，原判
    決既有可議，應由本院將原判決撤銷改判。爰審酌被告前於
    85年、96年間有詐欺前科之素行（參其前案紀錄表）、本件
    犯罪動機、詐欺及恐嚇之情節、手段、所生危害及其詐得金
    額為60萬元、犯後矢口否認犯行，且迄今仍不返還所得金額
    之犯後態度等一切情狀，分別量處如主文第2項所示之刑，
    並均諭知易科罰金之折算標準。
據上論結，應依刑事訴訟法第369條第1項前段、第364條、第299
條第1項前段，刑法第339條第1項、第305條、第41條第1項前段
，刑法施行法第1條之1，判決如主文。
本案經檢察官丙○○到庭執行職務。
中    華    民    國    98    年    6     月    30    日
            刑事第十庭    審判長法  官  林  照  明
                                法  官  郭  瑞  祥
                                法  官  林  欽  章
以上正本證明與原本無異。
不得上訴。
                                書記官  卓  佳  儀
中    華    民    國    98    年    6     月    30    日


司法院資訊處製作；財團法人民間司法改革基金會備份。
